【裁判字號】    95,交聲,149
【裁判日期】    950728
【裁判案由】    聲明異議
【裁判全文】
臺灣高雄地方法院刑事裁定             95年度交聲字第149號
原處分機關  高雄市政府
受處分人    甲○○
及異議人
上列受處分人因聲明異議案件，對於高雄市政府95年2 月17 日
所為之處分（原處分：高市交裁字第32-NO00000000 號），聲明
異議，本院裁定如下：
    主  文
原處分撤銷。
甲○○不罰。
    理  由
一、聲明異議意旨略以：異議人於16年前遷至高雄縣大樹鄉溪埔
    村1 巷1 弄5-1 號，並未接到更換機車牌照號碼通知單，亦
    不知牌照遭註銷，當日係在不得已情況下，才使用未換車牌
    號碼之機車接女兒下學，回家途中雖被警察攔停，並當場扣
    牌，但因警察向伊告知若認機車沒有繳納罰金後之價值，可
    不用繳納等語，伊始未繳納罰金，且因伊係打零工為生，現
    亦無力繳納高額罰金，為此聲明異議等語。
二、本件異議人即受處分人甲○○所有車牌號碼000-0000號重型
    機車，因牌照遭逕行註銷在案，惟異議人仍於92年4 月7日
    騎乘上開車輛於道路上行駛，嗣於同日下午4 時35分許，為
    警在台21線大樹段攔停，並以異議人使用註銷牌照行駛之違
    規行為舉發，經原處分機關高雄市政府，認異議人確有前開
    違規行為，依道路交通管理處罰條例第12條第1 項第4 款、
    同條第2 項、違反道路交通管理事件統一裁罰基準及處理細
    則（以下簡稱處理細則）第43、44、61規定，於95年2 月17
    日以高市府交裁字第32-NO00000000 號裁決書裁罰受處分人
    罰鍰1 萬8 百元，並扣繳牌照之事實，有高雄市政府交通局
    95年3 月14日高市交裁字第950009075 號函所檢附之高雄縣
    政府警察局舉發違反道路交通管理事件通知單、車牌號碼
    000-0000號汽車違規查詢報表在卷可稽，參以被告亦不否認
    使用註銷牌照，此部分事實足堪認定。
四、按公路監理機關通知汽車所有人限期換領新型號牌照，逾期
    未換領又未申請延期者，其牌照不得使用，經再通知逾期仍
    不換領號牌，其牌照應予註銷，道路交通管理處罰條例第15
    條、道路交通安全規則第9 條定有明文，而我國自81年元月
    起全面換發牌照後，期限為3 年，即截至83年12月31日止，
    之後延長3 個月，至84年3 月31日止，期間高雄市監理處曾
    以郵寄明信片方式寄發換牌通知2 次，並發佈新聞稿宣導。
    本件受處分人原所有000-0000號車牌，未依規定於84年3 月
    31日前辦理換發手續，嗣經高雄市監理處依交通部86年6 月
    30日交路86字第004562號函意旨，於84年3 月31日逕予註銷
    牌照處分在案等情，有高雄市監理處南區分處95年4 月10日
    高市監南2 字第951100239 號函文1 紙附卷可參。
五、惟按汽車牌照受註銷處分者，由公路監理機關逕予登記註銷
    ，除以汽車牌照註銷處分書通知汽車所有人外，並應將資料
    提供警察機關及稅捐機關，道路交通安全規則第33第2 項規
    定甚明，前開異議人所有車牌遭註銷之處分，僅於電腦註記
    ，並未通知機車所有人，另依據上開交通部86年6 月30日函
    文檢附會議紀錄第7 項商定結論，有關未換領車牌仍加使用
    者，雖得依道路交通管理處罰條例第12條第1 項第4 款「使
    用註銷之牌照行駛者」之規定予以舉發，惟裁決機關於裁決
    前應先查證該等事件是否係遭公路主管機關以電腦註記方式
    逕予註銷牌照之案件，如是，應變更處罰，改採道路交通管
    理處罰條例第15條相關規定予以處罰，俾維車主權益，業經
    上開高雄市監理處南區分處函文載述明確。從而，汽車牌照
    經註銷者，監理機關原則上應將註銷處分書通知所有人，俾
    使其能知悉車牌遭註銷一事，如未通知而逕以電腦註記方式
    註銷車牌，日後若遭仍使用註銷牌照行駛，應改採道路交通
    處罰條例第15條規定，即汽車所有人經通知而不依規定期限
    換領號牌處罰始為適法。本件異議人車牌註銷，僅於電腦上
    註記，未依法通知異議人等情，已如前述，原處分機關自應
    依道路交通處罰條例第15條規定裁罰異議人，其依同條例第
    12條規定予以裁罰，即非有據。
六、惟依道路交通管理處罰條例第92條第3 項授權訂定之違反道
    路交通管理事件統一裁罰基準及處理細則第44條第1 項規定
    ：「違反道路交通管理事件行為人，未依規定自動繳納罰鍰
    ，或未依規定到案聽候裁決，處罰機關應於舉發違反道路交
    通管理事件通知單送達2 個月內依基準表逕行裁決之」，換
    言之，倘行為人於交通違規遭舉發後，縱未依規定自動繳納
    罰鍰，或未依規定到案聽候裁決，處罰機關仍應於舉發違反
    道路交通管理事件通知單送達2 個月內依前述基準表逕行裁
    決之，以即時裁決行為人應有之處罰，避免因處罰機關遲未
    能裁罰，造成行為人處於不確定之狀態，致使其權益可能因
    之受有損害。再者，處罰機關如未能於前開時間內為上述裁
    罰，其效力為何，道路交通管理處罰條例並無規定，前揭處
    理細則亦未定有明文。惟審諸刑事犯罪等情節較重之行為，
    對之追訴處罰尚且有時效之規定，則情節較輕之交通違規行
    為，又豈有永久不限期限均得裁罰之道理，其理自不待言。
    按於94年1 月18日由立法院三讀通過之行政罰法（按：須自
    總統公布1 年後始正式施行）第27條第1 項、第2 項分別規
    定：「行政罰之裁處權，因三年期間之經過而消滅」、「前
    項期間，自違反行政法上義務之行為終了時起算。但行為之
    結果發生在後者，自該結果發生時起算」。故依上開法律規
    定可知，立法者業已就行政罰之裁罰時效作出通則性之立法
    決定，亦即以行為人自違反行政法上義務之行為終了時起算
    3 年之期間作為一般裁罰權之時效期間。從而，參諸前揭說
    明，本院認為裁罰機關如無任何正當理由，竟遲於行為人違
    反道路交通規則逾3 年後始行裁決，其不啻係裁決怠惰，其
    所為裁決在程序上自堪認定具有重大明顯之瑕疵，依行政程
    序法第111 條第7 款規定，應認其裁決無效。
七、是以，本件雖堪認原處分機關以道路交通管理處罰條例第12
    條規定裁罰異議人尚有不當，應由本院撤銷原處分，改依同
    條例第15條規定，裁罰異議人經通知而不依規定期限換領號
    牌，惟我國既係於81年元月起至84年3 月31日辦理換發車牌
    ，異議人縱曾收受換發牌照之通知而未依期限辦理，距今亦
    已相隔10餘年之久，裁罰時效早已經過，自不得再對異議人
    裁罰，從而，本件自應由本院撤銷原處分，諭知異議人不罰
    ，始為適法。
據上論斷，應依道路交通案件處理辦法第20條，裁定如主文。
中    華    民    國    95    年    7    月    28    日
                    交通法庭    法  官  黃宗揚
以上正本證明與原本無異。
如不服本裁定，應於收受送達後5 日內向本院提出抗告狀。
中    華    民    國    95    年    7    月    31    日
                                書記官  王壹理


司法院資訊處製作；財團法人民間司法改革基金會備份。
